【裁判字號】    99,重訴,45
【裁判日期】    990714
【裁判案由】    土地所有權移轉登記
【裁判全文】
臺灣士林地方法院民事判決              99年度重訴字第45號
原      告  丙○○
訴訟代理人  陳靜育律師
被      告  丁○○
訴訟代理人  周德壎律師
上列當事人間請求土地所有權移轉登記事件，本院於99年7 月1
日言詞辯論終結，判決如下：
    主      文
原告之訴駁回。
訴訟費用新臺幣壹拾伍萬肆仟伍佰陸拾元由原告負擔。
    事實及理由
一、原告起訴主張：被告積欠原告債務，遂於66年1 月7 日簽訂
    和解書，約定原告給付新臺幣（下同）10萬元予被告，被告
    則將其名下所有坐落於臺北市○○段270 、270-2 、268-11
    地號（重測後現為北投區○○段○ ○段363 、518 、400 、
    400-2 、400-3 ）面積共約37坪之土地（下稱系爭土地）及
    門牌號碼為臺北市○○街61巷70號之建物（下稱系爭建物）
    所有權移轉登記予被告，原告依約於同年2 月21日交付2 張
    面額共計10萬元之支票給被告，被告則於同日交付系爭土地
    及系爭建物之所有權狀正本、已用印之建物過戶登記文件予
    原告。嗣上揭2 張支票於同年3 月25日經被告提示兌現，惟
    就系爭土地過戶應辦理登記之相關用印文件，經原告多年來
    不斷催告，被告卻遲遲不願交付。期間被告對於負有將系爭
    土地所有權移轉登記予原告之義務並不否認，且不斷承諾會
    依約定履行該義務，爰依兩造所簽訂和解書第1 條之約定提
    起本訴等語。並聲明：被告應將系爭土地所有權移轉登記予
    原告。
二、被告則以：原告之移轉登記請求權早已罹於消滅時效。而原
    告所稱伊承諾待其有空會將辦理文件交付等語，顯與事實不
    符。因依代書辦理過戶之習慣，殊無僅交所有權狀及已用印
    之建築物過戶登記文件，而未一併在土地過戶文件上用印之
    理！且伊早在66年間，即將過戶文件交付原告，自與嗣後之
    稅單無關。且伊從未要求其子郭約瑟遷入系爭建物，並拿遷
    入後的資料予原告。另證人甲○○、乙○○，一為其媳一為
    其女，渠等證詞不足憑信，且依渠等證詞亦無法證明被告已
    為「承認」之事實等語置辯。並聲明：原告之訴駁回。
三、本件經兩造協議後簡化爭點如下：
  甲、兩造所不爭執之事項：
    (一)被告於56年1 月16日收到原告交付購買被告所有坐落臺北
      市○○段374 之1 地號出售部份價金4 萬元（約當初該田
      地285 坪價格），雙方並於66年1 月7 日就該事件簽立和
      解書（士簡卷第11頁），約定被告願以其所有坐落臺北市
      ○○段270 地號3 筆約37坪（包括建築物在內）為賠價還
      清舊債，原告同意另付10萬元作為該地補償費用。
    (二)和解書（士簡卷第11頁）為真。
    (三)就上揭和解書之約定，原告於66年2 月21日給付被告10萬
      元支票（支票號碼NY NO.313080、313081）予被告，被告
      已將該坐落石牌段270 地號3 筆所有權狀正本及其土地上
      建築物所有權正本交付原告。前2 張支票被告業已於66年
      3 月25日提示兌現。原告應給付價金之義務已履行完畢。
    (四)被告所有石牌段270 、270-2 、268-11地號3 筆土地，經
      重測後地號變更為臺北市○○區○○段5 小段363 、518
      、400 、400-2 、400-3 地號，其面積及持分依序各為36
      3 地號（重測前270 地號）、139 平方公尺、持分1/2 ；
      518 地號（重測前270-2 地號）、18平方公尺、持分1/2
      ；400 地號（重測前268-11地號）、330 平方公尺、持分
      85/642；400-2 地號（重測前268-11地號）、4 平方公尺
      、持分85/642；400-3 地號（重測前268-11地號）、110
      平方公尺、持分85/642。
    (五)原告迄今未依和解書內容取得被告名下所有之系爭土地面
      積共約37坪之所有權移轉登記。
    (六)其中系爭土地上之系爭建築物，原告於98年11月3 日辦理
      所有權移轉登記完成，現所有權人登記為原告（詳士簡卷
      第12頁）。
    (七)系爭土地及系爭建物現由原告占有使用中。
    (八)依據和解書約定，被告有將系爭土地所有權移轉登記予原
      告之義務。但該項義務之請求權，被告以已罹於時效完成
      之規定而抗辯拒絕履行該項義務。
  乙、兩造所爭執之事項：
      系爭請求移轉登記請求權是否罹於時效？
四、得心證之理由：
    原告主張被告對於負有將系爭土地所有權移轉登記予原告之
    義務並不否認，且不斷承諾會依約定履行該義務；然被告則
    以原告之移轉登記請求權已罹於時效資為抗辯。經查：
（一）按消滅時效，自請求權可行使時起算。又請求權，因15年
      間不行使而消滅。民法第128 條前段及第125 條前段分別
      定有明文。而消滅時效因承認而中斷，民法第129 條第1
      項第2 款亦定有明文。另民法第129 條第1 項第2 款規定
      之承認，係指消滅時效期間進行中，債務人向債權人為認
      識他方請求權存在之觀念表示。又債務人對於時效完成後
      所為之承認，固無中斷時效之可言，然既明知時效完成之
      事實而仍為承認行為，自屬拋棄時效利益之默示意思表示
      。最高法院50年臺上字第2868號判例參照。故時效完成後
      之承認，必須債務人對時效完成之事實有所認知，而仍為
      承認行為，始得謂拋棄時效利益（最高法院88年度臺上字
      第190 號判決要旨及最高法院69年度臺上字第1459號判決
      要旨參照）。且時效完成後，債務人得拒絕給付。民法第
      144 條第1 項復定有明文。
（二）查和解書（士簡卷第11頁）為真一事，為兩造所不爭執，
      詳如上揭不爭執事項(二)所載。則原告自得依該和解契約書
      第1 條之約定，請求被告應將系爭土地所有權移轉登記予
      原告。惟查，依上揭和解書之約定，原告於66年3 月25日
      被告兌現原告所交付之2 紙支票後，即可行使移轉登記請
      求權。但原告迄至98年12月17日始提起本件訴訟（見本院
      士簡卷第5 頁之原告起訴狀上所載之本院收文戳），顯已
      逾民法第125 條規定之15年時效，故原告請求被告移轉系
      爭土地所有權之時效業已完成，則揆諸上揭法條意旨，被
      告自得提出時效抗辯拒絕給付。原告主張被告應移轉系爭
      土地所有權，自不足取。
（三）原告雖主張被告要求其子郭約瑟遷入系爭建物，以配合原
      告申辦自用住宅，及被告將系爭土地稅單交付予原告繳交
      一事，足證被告於時效完成後為承認。惟查，時效完成後
      之承認，必須債務人明知時效完成之事實而仍為承認行為
      ，始足當之，已如前述。查證人甲○○於本院99年5 月27
      日言詞辯論時證稱：於84年間就系爭建物辦理自用住宅的
      稅率申請時，忘了是否需要被告的證件，只記得有請郭約
      瑟把戶籍遷入系爭建物，但誰幫郭約瑟遷的，不清楚。房
      屋稅都是我在繳，地價稅是我婆婆繳的。但兩造均未向我
      要稅單表示他們要繳交稅款。系爭建物在我辦理自用住宅
      繳稅時，就是為了要辦理土地過戶，土地部分需要被告蓋
      章，但被告一直未交出相關文件。我記得被告在98年10月
      6 日突然寄了一份存證信函給原告，說64年的買賣契約書
      是無效的，我在看了存證信函後，所以就沒有再等被告提
      出土地過戶的相關文件等語（詳本院卷第72-2、72-3頁）
      。是依證人甲○○之證述內容可知，無法知悉被告於時效
      完成後為承認行為一事。另證人乙○○亦於同日證稱：我
      在98年間11、12月有去過被告家中2 次，談土地過戶給原
      告的事，是在我第一次去被告家中時被告就答應要將土地
      過戶給原告的，但被告說要考慮1 個月再回答我等語（詳
      本院卷第72-3、72-4頁）。是依證人乙○○所言，被告既
      答應要將土地過戶給原告的，又何需說要考慮1 個月再回
      答證人乙○○，是證人乙○○之證詞亦無法知悉被告於時
      效完成後為承認行為一事。是原告既不能證明被告已明知
      時效完成卻仍向原告表示願意將系爭土地所有權移轉登記
      予原告，則原告此部分之主張，自不足取。
（四）按時效完成後，債務人得拒絕給付。民法第144 條第1 項
      規定甚明。綜上所述，原告本於和解書請求權已罹於民法
      第125 條前段規定之15年期間時效，則被告為時效消滅之
      抗辯，拒絕給付，自屬有據。
五、綜上所述，原告本於和解書第1 條之法律關係，請求被告將
    系爭土地所有權移轉登記予原告，為無理由，應予駁回，並
    依職權確定原告應負擔之訴訟費用額為154,560 元（第一審
    裁判費154,560 元）。
六、本件判決基礎已臻明確，兩造其餘爭執事項及所提出之攻擊
    防禦方法暨訴訟資料，經核與判決基礎不生影響，爰不一一
    論駁，附此敘明。
七、訴訟費用負擔之依據：民事訴訟法第78條、第87條第1 項。
中    華    民    國    99    年    7     月    14    日
                  民事第一庭  法  官  陳梅欽
以上正本證明與原本無異。
如對本判決上訴，應於判決送達後20日內向本院提出上訴狀；若
委任律師提起上訴者，應一併繳納上訴審裁判費，否則本院得不
命補正逕行駁回上訴。
中    華    民    國    99    年    7     月    15    日
                              書記官  謝金宏

司法院資訊處製作；財團法人民間司法改革基金會備份。
